【裁判字號】    95,中簡上,752
【裁判日期】    951220
【裁判案由】    恐嚇取財
【裁判全文】
臺灣臺中地方法院刑事判決           95年度中簡上字第752號
公 訴 人    臺灣臺中地方法院檢察署檢察官
被    告    甲○○
選任辯護人  盧志科  律師
上列上訴人因詐欺案件，不服本院九十五年度中簡字第二四九九
號中華民國九十五年九月二十二日第一審簡易判決（起訴案號：
臺灣臺中地方法院檢察署九十五年度偵字第九六二六號）提起上
訴，本院管轄第二審合議庭判決如下：
    主    文
上訴駁回。
    犯罪事實及理由
一、犯罪事實：甲○○預見其提供存摺、提款卡等帳戶資料予成
    年年籍不詳之恐嚇取財集團成員使用，將為其等持之遂行財
    產上犯罪之用，竟基於幫助該恐嚇取財集團成員恐嚇取財之
    犯意，於民國九十四年十二月八日，在台北縣三重市○○街
    ，將其所有中國信託商業銀行 (下稱中信銀)正義分行帳號
    000000000000號帳戶之存摺、提款卡及密碼，
    交付予該恐嚇取財集團成員，以供該恐嚇取財集團成員作為
    向他人詐財取款之人頭帳戶使用。嗣該恐嚇取財集團成員旋
    共同基於意圖為自己不法所有之犯意聯絡，於同年月九日，
    以電話接續向乙○○恐嚇稱: 你在自動提款機操作之行為，
    已影響金融秩序，需將指定金額匯入對方指定之帳戶，以免
    遭移送法辦等語，致乙○○心生畏懼，依恐嚇取財集團成員
    指示匯款至對方指定帳戶，其中於九十四年十二月二十二日
    二十一時五分許及七分許，接續匯款新台幣 (下同)三萬元
    、一萬三千六百元至甲○○上開中信銀帳戶內。
二、認定犯罪事實所憑之證據及理由：訊據被告甲○○固不諱言
    開立前揭帳戶，惟矢口否認前揭犯行，辯稱：前揭中信銀帳
    戶係伊於九十四年十月間為了辦理貸款而開立，伊係依報紙
    登載內容洽詢，對方說要中信銀之帳戶、提款卡始可辦理，
    伊即去開立前揭帳戶，並將前揭帳戶、提款卡及密碼交給一
    年籍姓名不詳之成年男子云云。經查：
（一）被告前揭中信銀帳戶之存摺、提款卡等乃被告申請及所有
      一節，為被告供承在卷，並有前揭帳戶開戶資料一份（臺
      中市警察局第六分局中分六警偵字第○九四○○四五九二
      六號刑案偵查卷第二十一頁）在卷可稽。
（二）前揭恐嚇取財集團成員以電話聯絡乙○○恐嚇稱其影響金
      融秩序，並要求乙○○匯入指定帳戶，否則將移送法辦，
      乙○○即接續匯款入被告前揭帳戶內等情，業據證人即被
      害人乙○○於警詢證述屬實，並有中信銀客戶交易明細表
      影本二紙（同前警卷第九頁）在卷可稽。
（三）被告於本院審理時供述: 開戶後隔二天即將前揭帳戶交給
      對方等語（本院卷第三十八頁），而被告前揭帳戶係於九
      十四年十二月六日開立，此有中信銀九十五年一月十一日
      中信銀集作0000000000三○號函一份（同前警
      卷第二十頁）在卷可稽，堪認被告係於九十四年十二月八
      日將前揭帳戶資料交付與他人。
（四）被告於偵訊及本院準備程序均辯稱: 前揭帳戶為伊於九十
      四年十月時為辦理貸款而開立云云（九十五年偵字第九六
      二六號影印卷第四頁、本院卷第二十一頁），證人丙○○
      於本院證稱: 伊約略於九十四年八、九月間，因被告向他
      人貸款交付存摺等事宜，曾撥打電話予對方云云（本院卷
      第三十四頁），惟查被告前揭中信銀行帳戶係於九十四年
      十二月六日開設，業如前述，是縱被告確曾於九十四年八
      至十月間因貸款事宜委請丙○○索回帳戶存摺等資料，亦
      顯與本案被告前揭中信銀帳戶無涉，證人丙○○之證詞，
      自無從為被告有利之認定。
（五）衡諸一般常情，欲辦理貸款應當提供一定之擔保，及身分
      證件始得辦理，惟本案被告所辯借貸者卻未要求被告提供
      任何擔保或身分證件，而只要求提供存摺即可核貸，此自
      與常情不符。況查恐嚇取財集團以他人帳戶供作款項出入
      之帳戶，通常會先取得帳戶所有人之同意才使用，否則一
      旦帳戶所有人掛失，被害人匯入之款項即遭凍結無法提領
      ，帳戶所有人反可輕易辦理補發存摺、變更印鑑、密碼，
      將款項提領一空，恐嚇取財集團自不可能冒此風險。從而
      前揭中信銀帳戶資料係被告提供予恐嚇取財集團使用一節
      ，已臻明確。
（六）按存款帳戶的存摺及提款卡僅係供使用人作為存款、提款
      、匯款或轉帳之工具，一般人在正常情況下，均得自行向
      郵局申請開立存款帳戶，而領取帳戶存摺及提款卡使用，
      並無任何特定身分之限制，亦無客觀之經濟價值或交換價
      值，苟非意在將該活期儲蓄存款帳戶作為犯罪之不法目的
      或掩飾真實身分，實無蒐集他人存款帳戶存摺或提款卡之
      必要，另近年詐取、恐嚇他人款項之犯罪類型層出不窮，
      該等犯罪多數均係利用人頭帳戶作為出入帳戶，並經媒體
      廣為披載，而被告於交付存摺等物時，正值青年，非無相
      當社會經驗，依被告之智識經驗，其對提供存摺等物與他
      人，該人將持其存摺等物，利用帳戶向人恐嚇取財自有所
      認識，被告具幫助恐嚇取財之犯罪故意亦至臻明確。
（七）綜上所述，本案事證明確，被告所辯顯不足採，其犯行堪
      以認定，應依法論科。
三、論罪科刑之理由
（一）刑法第三十條幫助犯之規定，於九十四年二月二日修正公
      布，於九十五年年七月一日施行，修正後刑法第三十條規
      定：「幫助他人實行犯罪行為者，為幫助犯。雖他人不知
      幫助之情者，亦同。幫助犯之處罰，得按正犯之刑減輕之
      。」，對照修正前刑法第三十條規定：「幫助他人犯罪者
      ，為從犯。雖他人不知幫助之情者，亦同。從犯之處罰，
      得按正犯之刑減輕之。」，係為釐清共犯獨立性與從屬性
      之爭，而修正文字採共犯從屬說之「限制從屬形式」，然
      不論依修正前、後之刑法第三十條，對本案而言，被告均
      構成幫助犯，故並無有利或不利之情形，自不生新舊法比
      較之問題，應適用裁判時法 (最高法院九十五年第二十一
      次刑事庭會議參照)。又修正後刑法第二十八條將共同實
      施犯罪修正為共同實行犯罪，本件就詐欺集團成員間係屬
      共同正犯部分，前揭修正對被告並無有利或不利之影響，
      亦不生新舊法比較之問題，亦應適用裁判時法，均合先敘
      明。
（二）被告犯罪時之刑法第四十一條第一項前段規定：「犯最重
      本刑為五年以下有期徒刑以下之刑之罪，而受六個月以下
      有期徒刑或拘役之宣告，因身體、教育、職業、家庭之關
      係或其他正當事由，執行顯有困難者，得以一元以上三元
      以下折算一日，易科罰金」，被告行為時之易科罰金折算
      標準，修正前罰金罰鍰提高標準條例第二條前段（現已刪
      除）規定，就其原定數額提高為一百倍折算一日，則本件
      被告行為時之易科罰金折算標準，如以銀元三百元折算一
      日，經折算為新臺幣後，應以新臺幣九百元折算為一日。
      惟九十五年七月一日修正公布施行之刑法第四十一條第一
      項前段則規定：「犯最重本刑為五年以下有期徒刑以下之
      刑之罪，而受六個月以下有期徒刑或拘役之宣告者，得以
      新臺幣一千元、二千元或三千元折算一日，易科罰金。」
      比較修正前後之易科罰金折算標準，以九十五年七月一日
      修正公布施行前之規定，較有利於被告。
（二）查年籍姓名不詳之成年人即向被告收取帳戶等資料之恐嚇
      取財集團成員間所為，係犯刑法第三百四十六條第一項之
      恐嚇取財罪。該成年恐嚇取裁集團成員間，有犯意聯絡與
      行為分擔，為共同正犯。被害人乙○○雖分二次匯款，惟
      係遭恐嚇取財行為後之接續匯款動作，故被告此部分僅係
      幫助一次詐欺取財之行為。被告係基於幫助恐嚇取財集團
      成員犯恐嚇取財罪而提供帳戶資料，是核被告所為，係犯
      刑法第三十條第一項前段、三百四十六條第一項之共同恐
      嚇取財罪之幫助犯。
（三）被告係屬幫助犯，其提供帳戶等資料予恐嚇取財集團成員
      ，對被害人財產損害之造成，較諸具犯罪支配力之正犯有
      明顯之差異，爰依刑法第三十條第二項之規定，減輕其刑
      。
（四）原審適用刑法第二條第一項、刑法第三十條第一項、第二
      項（誤引為修正前）、刑法第三百四十六條第一項、修正
      前刑法第四十一條第一項前段、罰金罰鍰提高標準條例第
      一條、修正前罰金罰鍰提高標準條例第二條，量處被告有
      期徒刑肆月，如易科罰金，以銀元三百元即新台幣九百元
      折算一日，認事用法並無不當，量刑亦屬妥適，被告否認
      犯行提起上訴，為無理由，應予駁回。另原審以被告係於
      九十四年十月間某日將前揭中信銀帳戶資料交付一節，核
      與前揭認定不同，顯係誤載，亦併此敘明。
據上論斷，應依刑事訴訟法第四百五十五條之一第一項、第三項
、第三百六十八條，判決如主文。
中    華    民    國    95    年    12    月    20    日
                  臺灣臺中地方法院刑事第二庭
                          審判長  法  官  林清鈞
                                  法  官  陳姵君
                                  法  官  郭書豪
以上正本證明與原本無異。
不得上訴。
中    華    民    國    95    年    12    月    22    日
                                  書記官  陳美虹
附錄論罪科刑法條
刑法第三百四十六條第一項
意圖為自己或第三人不法之所有，以恐嚇使人將本人或第三人之
物交付者，處六月以上五年以下有期徒刑，得併科一千元以下罰
金。


司法院資訊處製作；財團法人民間司法改革基金會備份。
